【裁判字號】    97,消債更,1596
【裁判日期】    980210
【裁判案由】    聲請更生程序
【裁判全文】
臺灣高雄地方法院民事裁定          97年度消債更字第1596號
聲  請  人
即  債務人  甲○○
上列當事人因消費者債務清理事件聲請更生，本院裁定如下：
    主  文
聲請人即債務人甲○○自中華民國九十八年二月十日下午四時起
開始更生程序。
命司法事務官進行本件更生程序。
    理  由
一、聲請意旨略以：聲請人即債務人積欠匯豐銀行股份有限公司
    （下稱匯豐銀行）等債權人共計新臺幣（下同）2,817,165
    元，因繳款困難而於民國95年3 月依金融主管機關協調成立
    之中華民國銀行公會會員辦理消費金融案件無擔保債務協商
    機制與匯豐銀行等債權人達成協議，同意自95年4 月起，分
    80期，利率0%，於每月10日償還35,215元。然因聲請人每月
    收入於支出聲請人必要之生活費用、扶養費用及匯豐銀行房
    屋貸款23,000餘元後，已不足依上開協商條件繳納35,215元
    ，聲請人遂向親友借款，然長此以往，終究借貸無門，不得
    已只有毀諾，是聲請人未依前開還款協議繼續履行，乃不可
    歸責於聲請人之事由所致。又聲請人於本件更生聲請前因有
    匯豐銀行之房屋貸款未參與協商，乃再依消費者債務清理條
    例（下稱消債條例）之規定，向最大債權金融機構匯豐銀行
    申請前置協商，惟遭匯豐銀行以曾參與銀行公會協商機制成
    立為由退件，致協商不成立，爰依消債條例之規定聲請更生
    等語。
二、按「債務人不能清償債務或有不能清償之虞者，得依本條例
    所定更生程序，清理其債務」；「債務人無擔保或無優先權
    之債務總額未逾1,200 萬元者，於法院裁定開始清算程序或
    宣告破產前，得向法院聲請更生」；「法院開始更生程序之
    裁定，應載明其年、月、日、時，並即時發生效力」；「法
    院裁定開始更生或清算程序後，得命司法事務官進行更生或
    清算程序，必要時得選任律師、會計師或其他適當之自然人
    或法人一人為監督人或管理人。」，消債條例第3 條、第42
    條第1 項、第45條第1 項、第16條第1 項分別定有明文。
三、聲請人主張其雖曾依中華民國銀行公會會員辦理消費金融案
    件無擔保債務協商機制與匯豐銀行等債權銀行達成分期還款
    之協議，但因匯豐銀行之房屋貸款未參與當時之協商，經聲
    請人依消債條例之規定，向最大債權金融機構匯豐銀行協商
    後，遭退件致協商不成立等事實，業據聲請人提出協議書、
    無擔保債務還款計劃、前置協商申請書、財團法人金融聯合
    徵信中心債務清理條例前置協商專用債權人清冊及匯豐銀行
    97年9 月26日民事陳報狀各1 件在卷可稽（見本院卷第14至
    15頁、第21頁、第10至13頁、第175 頁），足認屬實。故本
    件所應審酌者為聲請人是否有不能清償債務或不能清償之虞
    之情形。
四、經查：
    聲請人96年度所得總額為775,302 元，每月所得平均約64,6
    09元（計算式：775,302 ÷12=64,609 元），有聲請人提出
    之各類所得扣繳計免扣繳憑單在卷可稽（見本院卷第69之2
    頁），自堪認定。另就聲請人本人之必要生活支出部份因聲
    請人並未提出全部憑證以資證明，無從審酌是否均屬必要之
    費用，此部份因消債條例之立法目的，係為使不幸陷入經濟
    困境之人得以清理債務、重建生活，並在清理過程中能保有
    符合人性尊嚴之最低基本生活，而非維持債務人過去慣常之
    寬逸生活，是於評估履行原協商方案是否顯有重大困難時，
    並非由聲請人任意主張其基本生活費用之數額，否則將造成
    揮霍無度以致清償能力降低，反而易使更生程序無從進行，
    因此本院認應以內政部所公告之97年度台灣省最低生活費用
    每人每月為9,829 元計算始為合理。至聲請人主張每月需支
    出父母乙○○及劉綠娥扶養費用各5,000 元，固提出其二人
    之96年度綜合所得稅各類所得資料清單、財產歸屬資料清單
    及戶籍謄本為證（見本院卷第73至第76頁、第77頁至78頁）
    。然按受扶養權利者，以不能維持生活而無謀生能力者為限
    ，民法第1117條第1 項定有明文；同條第2 項規定，前項無
    謀生能力之限制，於直系血親尊親屬不適用之，即直系血親
    尊親屬受扶養者，仍須以不能維持生活者為限（最高法院87
    年度台上字第1696號判決意旨參照）。查乙○○97年仍領有
    410,680 元之所得，足見乙○○尚有相當資力，並非不能維
    持生活，即無受聲請人扶養之必要，故聲請人主張每月須支
    出乙○○之扶養費5,000 元，自屬無據。再依上開說明，劉
    綠娥每月生活費用亦應以9,829 元計算，而劉綠娥之扶養義
    務人為4 人，亦有扶養系統表1 紙足佐（見本院卷第105 頁
    ），則聲請人每月應負擔之扶養費用應為2,458 元（計算式
    ：9,829 元÷4 ＝2,458 元），逾此則難認係必要支出。另
    聲請人主張每月尚須固定支付房貸約2,3000元，業據其提出
    繳款交易明細、土地登記謄本及建物登記謄本（見本院卷第
    50至第58頁、第82至第85頁），堪認為真實。故以聲請人96
    年每月收入約64,609元計算，於扣除每月最低必要生活費用
    、扶養費用及房屋貸款後，僅餘29,322元（計算式：64,609
     －9,829元－2,458 元－23,000元＝29,322元），顯不足以
    清償原協商金額35,215元，客觀上堪認其確已陷於不能清償
    之情形。
五、綜上所述，聲請人有不能清償債務之情事，其無法清償匯豐
    銀行等債權人之無擔保債務未逾1,200 萬元，且查無消債條
    例第46條各款所定應駁回更生聲請之事由存在，故聲請人聲
    請本件更生，即無不合，應予准許，爰裁定如主文第一項所
    示，並依上開規定命司法事務官進行本件更生程序，爰裁定
    如主文第二項所示。
六、依消費者債務清理條例第11條第1 項、第45條第1 項、第16
    條第1 項，裁定如主文。
中    華    民    國    98    年    2     月    10    日
                  民事第五庭  法  官  李育信
上為正本係照原本作成。
本件不得抗告。
本裁定已於98年2月10日下午4時公告。
中    華    民    國    98    年    2     月    10    日
                              書記官  林玉珊


司法院資訊處製作；財團法人民間司法改革基金會備份。
